【裁判字號】    99,交聲,3188
【裁判日期】    991129
【裁判案由】    聲明異議
【裁判全文】
臺灣高雄地方法院交通事件裁定        99年度交聲字第3188號
原處分機關  高雄市政府交通局
異  議  人
即受處分人  楊麗華
上列異議人即受處分人因違反道路交通管理處罰條例案件，對於
高雄市政府交通局於中華民國99年10月29日所為之處分（原處分
案號：高市交裁字第裁32-VP0000000號），聲明異議，本院裁定
如下：
    主  文
原處分撤銷，發回高雄市政府交通局。
    理  由
一、異議意旨略以：異議人即受處分人楊麗華（下稱異議人）之
    3191-QS 號自用小客車，於民國98年11月27日上午10時17分
    ，在萬丹鄉○○路段，因超速40公里以上未滿60公里，經警
    逕行舉發，原處分機關即依道路交通管理處罰條例第40條，
    裁處罰鍰新臺幣（下同）2, 400元，並依道路交通管理處罰
    條例第63條第1 項規定記違規點數1 點。然異議人上開車輛
    係遭林哲宏詐騙使用，故異議人並無上開違規行為，為此依
    法聲明異議，請求撤銷原處分等語。
二、法規適用部分：
  (一)按違反道路交通管理處罰條例之處罰，處罰機關於裁決前，
    應給予違規行為人陳述之機會；本條例之處罰，受舉發違反
    道路交通管理事件之受處罰人，認為受舉發之違規行為應歸
    責他人者，應於舉發違反道路交通管理事件通知單（下稱舉
    發通知單）應到案日期前，檢附相關證據及應歸責人相關證
    明文件，向處罰機關告知應歸責人，處罰機關應即另行通知
    應歸責人到案依法處理。逾期未依規定辦理者，仍依本條例
    各該違反條款規定處罰，違反道路交通管理事件統一裁罰基
    準及處理細則第40條前段、道路交通管理處罰條例第85條第
    1 項前段分別定有明文。又逕行舉發，應記明車輛牌照號碼
    、車型等可資辨明之資料，以汽車所有人為被通知人製單舉
    發；而舉發通知單之通知聯，應按已查明之資料填註車牌號
    碼、車輛種類、車主姓名或地址，並於通知單上方空白處加
    註逕行舉發之文字後，由舉發機關送達被通知人，此觀之道
    路交通管理處罰條例第7 之2 條第4 項、違反道路交通管理
    事件統一裁罰基準及處理細則第11條第1 項第4 款甚明。再
    本條例所定罰鍰之處罰，受處罰人接獲舉發通知單後，於15
    日內得不經裁決，逕依第92條第3 項之罰鍰基準規定，向指
    定之處所繳納結案；不服舉發事實者，應於15日內，向處罰
    機關陳述意見；其不依通知所定期限前往指定處所聽候裁決
    ，且未依規定期限繳納罰鍰結案或向處罰機關陳述意見者，
    處罰機關得逕行裁決之，道路交通管理處罰條例第9 條第1
    項亦有明定。準此，逕行舉發事件，處罰機關得依上揭規定
    逕行裁決，其前提自以舉發機關業已將舉發通知單合法送達
    於被通知人，使被通知人得於規定期間內自動繳納罰鍰或到
    案陳述意見、聽候裁決；倘原處分機關未查明舉發通知單是
    否確已合法送達，未給予受處分人陳述之機會，即遽認受處
    分人未依限到案聽候裁決或自動繳納，而依交通管理事件統
    一裁罰基準表，逕行裁處最高限額罰緩，於法即有未合，難
    謂其裁決程式無瑕疵可言。
  (二)次按處理違反道路交通管理事件，有關文書送達之程序，依
    行政程序法之規定，違反道路交通管理事件統一裁罰基準及
    處理細則第5 條定有明文。而送達，於應受送達人之住居所
    、事務所或營業所為之；於應送達處所不獲會晤應受送達人
    時，得將文書付與有辨別事理能力之同居人、受僱人或應送
    達處所之接收郵件人員。應受送達人或其同居人、受僱人、
    接收郵件人員無正當理由拒絕收領文書時，得將文書留置於
    應送達處所，以為送達；送達，不能依前二條規定為之者，
    得將文書寄存送達地之地方自治或警察機關，並作送達通知
    書兩份，一份黏貼於應受送達人住居所、事務所、營業所或
    其就業處所門首，另一份交由鄰居轉交或置於該送達處所信
    箱或其他適當位置，以為送達。前項情形，由郵政機關為送
    達者，得將文書寄存於送達地之郵政機關。寄存機關自收受
    寄存文書之日起，應保存三個月，行政程序法第72條第1 項
    前段、第73條第1 項、第3 項、第74條分別定有明文。另對
    於當事人之送達，須有下列各款情形之一者，行政機關方得
    依申請或依職權為公示送達︰一、應為送達之處所不明者。
    二、於有治外法權人之住居所或事務所為送達而無效者。三
    、於外國或境外為送達，不能依第86條之規定辦理或預知雖
    依該規定辦理而無效者，行政程序法第78條第1 項、第2 項
    亦有明定。是以，舉發通知單之送達，倘應受送達人並無符
    合公示送達要件之情形，仍應由舉發機關依上開補充送達、
    留置送達及寄存送達之規定，送達予受通知人，始為合法。
三、經查：
  (一)異議人之前揭自用小客車，於上開時、地，因汽車駕駛人行
    車速度超過最高時速40公里以上未滿60公里，經警以科學儀
    器拍照蒐證後逕行舉發，嗣因異議人未於規定期限內繳納罰
    鍰結案或到案陳述意見，原處分機關即高雄市政府交通局於
    99 年10 月29日，以高市交裁字第裁32-VP0000000號違反道
    路交通管理事件裁決書裁處罰鍰2, 400元，並記違規點數1
    點等情，有高雄市政府交通局對違反道路交通管理事件不服
    裁決聲明異議案移送書、裁決書、舉發通知單暨採證照片等
    附卷可稽。
  (二)而本件舉發通知單係由舉發機關即屏東縣政府警察局屏東分
    局，於98年12月31日付郵交寄至「高雄市○○區○○路541
    號7 樓」，於99年1 月8 日經郵政機關以遷移不明為由退回
    ，舉發機關即依職權為公示送達，於99年3 月4 日公告等情
    ，固有本件舉發單綜合查詢資料3 紙在卷可稽。惟受處分人
    楊麗華自93年6 月10日起即設籍於「高雄市○○區○○路54
    1 號7 樓」，迄未遷移，有個人基本資料1 紙在卷足憑，且
    參以本件裁決書亦係送達至異議人上開戶籍址，由該址之大
    廈管理員簽收，有高雄市政府交通局交通事件裁決中心送達
    書1 紙存卷可稽，顯見舉發單位如查詢該戶籍資料，即可查
    知異議人並未遷址乙節，而應依留置送達、補充送達、寄存
    送達等程序為送達；詎其未予查明，且僅對異議人之上開戶
    籍地址為一次郵寄（見卷附舉發單綜合查詢第2 頁左下方之
    註記），即逕以郵件遭退回無法送達為由，率予進行公示送
    達程序，於法自有未合。從而，本件異議人既無「應為送達
    之處所不明」之情形，難認有何公示送達之原因存在，原舉
    發通知單之送達難謂合法。
  (三)綜上所述，本件舉發通知單之送達並非適法，原處分機關逕
    為裁決，致異議人未及檢附相關證據及應歸責人相關證明文
    件告知原處分機關，剝奪受處分人陳述意見之權利及受調查
    之機會，即有未洽。從而，應由本院將原處分撤銷，發回由
    原處分機關另為調查後，再為適當之處分。
四、依99年10月28日修正施行之道路交通事件處理辦法第18條前
    段，裁定如主文。
中    華    民    國    99    年    11    月    29    日
                      交通法庭  法  官  林韋岑
以上正本證明與原本無異。
如不服本裁定應於送達後5日內向本院提出抗告狀。
中    華    民    國    99    年    11    月    29    日
                                書記官  黃旭淑

司法院資訊處製作；財團法人民間司法改革基金會備份。
